【裁判字號】    89,上訴,3418
【裁判日期】    890720
【裁判案由】    山坡地保育利用條例
【裁判全文】
臺灣高等法院刑事判決                          八十九年度上訴字第三四一八號
    上  訴  人  臺灣桃園地方法院檢察署檢察官
    被      告  丙○○
右上訴人因被告山坡地保育利用條例案件，不服臺灣桃園地方法院八十六年度訴字第
一四九二號，中華民國八十九年七月二十日第一審判決（起訴案號：臺灣桃園地方法
院檢察署八十五年度偵字第一一五七五號）提起上訴，本院判決如左：
    主  文
上訴駁回。
    理  由
一、公訴意旨略以：被告丙○○於民國八十六年二月間，未經許可在其桃園縣復興鄉
    三民村五鄰丸山四十號住處後方之公有山坡地內，開挖０．０九三公頃之山坡地
    ，並種植竹木。因認被告丙○○涉犯山坡地保育利用條例第三十四條第一項之罪
    嫌云云。
二、按犯罪事實應依證據認定之，無證據不得推定其犯罪事實；又不能證明被告犯罪
    者，應諭知無罪之判決，刑事訴訟法第一百五十四條、第三百零一條第一項分別
    定有明文。公訴人認被告涉有上開罪嫌，無非以被告所為其有整地行為之自白、
    桃園縣復興鄉公所並未核准被告於該地墾殖、設置工作物，及有桃園縣政府函、
    復興鄉公所查報函等附卷為其論據。訊據被告堅詞否認有何違反山坡地保育利用
    條例之犯行，辯稱：伊係為防止其住處屋後土石崩塌，始在該片山坡地上回填泥
    土，並種植竹木等語。
三、按在公有或他人山坡地內，不得擅自墾殖、占用或從事山坡地保育利用條例第九
    條第一款至第九款之開發、經營或使用，違反者，得處六月以上五年以下有期徒
    刑，得併科新台幣六十萬元以下罰金，山坡地保育利用條例第三十四條第一項固
    定有明文。而本件被告所為整地、種植竹木地點、範圍，經檢察官到場勘驗並依
    職權囑託桃園縣大溪地政事務所測量結果，其土地坐落地點為桃園縣復興鄉○○
    ○段五八─九及同段五八─一二地號，分屬台灣省政府農林廳林務局（按現已改
    隸行政院）、台灣農林股份有限公司所有，面積合計０．０九三公頃，有勘驗筆
    錄、土地複丈成果圖一份、土地登記謄本二份存可按。然經訊之證人即復興鄉公
    所建設課技士甲○○證稱：「（復興鄉公所有無在復興鄉三民村丸山四十號丙○
    ○住處後方施作擋土牆？）有的，在八十三年四、五月間，豪雨造成賴住處後方
  山坡地土石坍方，會危及到賴的住屋安全，復興鄉公所在實地勘驗之後，就向桃
    園縣政府申請補助經費，桃園縣政府核准後，就在八十三年六月二十五日發包，
    廠商在八十三年八月底即完工了。但當時擋土牆所擋之土，只及牆之二分之一，
    且其上無任何樹木，因當時要回填土石方，我們必須另行申請，而我們經費不足
    ，故只填二分之一，當時，我們有向當事人說明，如欲維持土壤不致流失，最好
    在上面種植樹木，而如果回填土石與擋土牆一樣高，則可形成自然邊坡，擋土牆
    將會比較穩固，而我們在一般山坡地工程，如經費許可，也都會將邊坡植生作物
    ，以強化擋土功能。」（見原審卷第二三、二四頁）、「（當時回填是否有公文
    告知？）我們是口頭告知，且亦未造成水土流失，當時我們因經費不足，鄉公所
    以口頭方式告知賴自行將擋土牆後方的坡面以土方回填。」（見原審卷第五一頁
    ）而原審實地勘驗結果，現場樹木生長茂密，土石無蝕塌流失現象，現場植生狀
    況良好，排水設施均正常發揮功能。此有勘驗筆錄及現場照片附卷可稽（見原審
    卷第四九、五二頁）。足徵被告所辯其係為防土石崩塌始填土種樹等語，應堪採
    信。公訴人雖謂既建有擋土牆，何須回填土方？且被告所栽種之竹子，為淺根性
    之經濟作物，顯意在其價經濟價值，自屬墾植云云。然查，証人甲○○於本院証
    稱：「當時有做擋土牆，擋土牆比較高，坡腳土方因經費關係沒有填實，所以我
    們請被告自己回填以穩住坡腳，並請他自己植生綠化，以穩固土石：：土方是我
    叫被告去回填的：：當時現場驗收後，我就口頭告訴被告自己回填及作綠化，沒
    有用公文通知，我當時是認為如果把土方填成跟擋土牆一樣高，大雨來時，雨水
    可以越過擋土而不會積在坡腳衝打擋土牆。」（見本院九十年二月二十日訊問筆
    錄）顯見被告確係於擋土牆建好後，因坡腳空虛，為免下雨時，大量雨水及泥沙
    沖積擋土牆，致擋土牆受力過大而生崩裂危險，乃循鄉公所技士之指示，自費回
    填土方，以與擋土牆齊平，使雨水得以順勢流下，免生災害。又查系爭山坡地上
    有多年生桂竹防風林、柳杉、構樹、山黃等喬木及被告栽種之綠竹，此經本院函
    囑桃園縣政府查明屬實，並有照片二幀可稽。証人甲○○復証稱：「我只有告訴
    被告做好水土保持，我也有叫他做植生綠化，但沒有告訴他應種植何種植物。」
    証人即農業局人員乙○○亦証稱：「種綠竹也是可以水土保持，只是綠竹比較淺
    根性只能保護表面的土：：也可以種草皮保護表層不要裸露，一般來說只要有種
    植物就比沒有種要好。」（均見本院九十年二月二十日訊問筆錄）是被告所種之
    綠竹仍具水土保持功用，而甲○○復未告知或建議應種樹種，自難以其所種綠竹
    為淺根性植物，或具經濟效益，即為不利被告之認定。
四、綜上，被告既係經復興鄉公所囑託，始於鄉公所經費短絀情況下，為保其家園免
    於土石流覆蓋危險，而自行出資填土栽種竹木，與前揭條文所定「擅自」墾殖或
    設置工作物之構成要件核屬有間，要難遽論被告以濫墾罪責。此外，復查無其他
    積極證據足證被告有何違反山坡地保育利用條例之犯行，自屬不能證明被告犯罪
    ，原審因而為無罪之諭知，並無違誤。公訴人上訴指摘原判決不當，為無理由，
    應予駁回。
據上論斷，應依刑事訴訟法第三百六十八條，判決如主文。
本案經檢察官費玲玲到庭執行職務。
中      華      民      國    九十      年      三      月    二十一    日
                                臺灣高等法院刑事第十三庭
                                    審判長法  官  蔡    燉
                                          法  官  李  春  地
                                          法  官  盧  彥  如
右正本證明與原本無異。
如不服本判決應於收受送達後十日內向本院提出上訴書狀，其未敘述上訴之理由者並
得於提起上訴後十日內向本院補提理由書（均須按他造當事人之人數附繕本）。
                                          書記官  何  閣  梅
中      華      民      國    九十      年      三      月    二十二    日


司法院資訊處製作；財團法人民間司法改革基金會備份。
